臺灣臺東地方法院刑事判決　　　　　　　　　　　　　　九十年度訴字第一二號
　　公　訴　人　臺灣臺東地方法院檢察署檢察官
　　被　　　告　戊○○
　　指定辯護人　本院公設辯護人　甲○○
右列被告因貪污案件，經檢察官提起公訴（八十九年度偵字第二四六七號、九十年度
偵字第四一一號），本院判決如左：
    主  文
戊○○無罪。
    理  由
一、公訴意略以：戊○○係臺東縣議會第十四屆議員，為民選之公職人員，係依據法
    令從事於公務之人員。按臺東縣政府自民國（下同）八十六會計年度起，在臺東
    縣政府祕書室庶務股主辦業務中，依臺東縣議會議員之人數，編列每位議員五十
    萬元，預算科目為「配合民間各項慶典活動經費」之預算（即下稱之社團補助款
    ）。該項經費之動支，係由臺東縣議會議員決定受補助之單位後，主動通知臺東
    縣政府核撥補助款。而八十九年五月間，臺東縣議會議長吳俊立與戊○○及另臺
    東縣議員丙○○等人欲往臺中中台禪寺參加宗教活動，於法該項活動無法獲得臺
    東縣政府社團補助款之補助，吳俊立、丙○○及吳俊立之機要祕書庚○○（以上
    三人均已另案提起公訴）與戊○○乃基於意圖為自己不法之所有之犯意聯絡，由
    吳俊立指示丙○○、戊○○分別假借補助臺東縣中興國際獅子會（下稱中興獅子
    會）之名目，於八十九年五月一日發函向臺東縣政府詐稱動支社團補助款指定補
    助中興獅子會新臺幣（下同）十二萬八千五百元（丙○○）及五萬元（戊○○）
    ，使臺東縣政府承辦之公務員陷於錯誤，而依丙○○、戊○○函旨所示，將上述
    十二萬八千五百元及五萬元之社團補助款撥付中興獅子會。吳俊立、丙○○及戊○○則在補助款撥付中興獅子會後，指示庚○○向中興獅子會之職員丁○○領取
    該二筆補助款，支付吳俊立、戊○○及丙○○等人前往中台禪寺之車資等費用，
    共同詐取臺東縣政府之社團補助款十七萬八千五百元，因認被告戊○○涉犯貪污
    治罪條例第五條第一項第二款之利用職務上機會詐取財物罪嫌。
二、按犯罪事實應依證據認定之，無證據不得推定其犯罪事實，刑事訴訟法第一百五
    十四條定有明文。復按不能證明被告犯罪，應諭知無罪之判決，刑事訴訟法第三
    百零一條第一項亦定有明文。而認定不利於被告之事實，須依積極證據，苟積極
    證據不足為不利於被告事實之認定時，即應為有利於被告事實之認定，更不必有
    何有利之證據，最高法院三十年上字第八一六號判例可循。又按貪污治罪條例第
    五條第一項第二款之利用職務上之機會詐取財物罪，須以詐術使人誤信而交付財
    物為成立要件，如未施用詐術使人陷於錯誤，自不成立該罪名，因之，行為人（
    公務員）縱有施用欺罔或其他方法而圖詐取不法財物情事；但相對人若早已了然
    於胸，並不因公務員之施用欺罔或其他方法，而陷於錯誤，其之所以交付財物，
    乃係別有原因者，仍無由逕繩以該條款之罪責，最高法院亦分別著有八十二年度
    台上字第二二八一號、八十三年度台上字第三三九四號判決明揭其旨。再按貪污
    治罪條例第五條第一項第二款之公務員利用職務上之機會，詐取財物罪，性質上
    仍屬詐欺罪之一種；故而應以行為人（依據法令從事公務之人員，或受公務機關
    委託承辦公務之人）有圖為自己不法所有之主觀犯意存在，並表現於外，在客觀
    上有利用其可乘之事機而使相對人陷於錯誤致交付財物，以遂其獲取不法所有犯
    意之目的者，始足當之，最高法院八十三年度台上字第六七○六號判決意旨可資
    參照。
三、公訴意旨認被告戊○○涉犯貪污治罪條例第五條第一項第二款之罪嫌，無非係以
    共同行為人丙○○、庚○○及證人丁○○、林進義等人之證言，及八十九年五月
    一日戊○○議員服務處函、八十九年五月一日丙○○議員服務處函各一份、中興
    獅子會八十九年五月十九日領據二紙、鼎東客運股份有限公司所開立之統一發票
    三張等為其論據。訊據被告戊○○固不否認有於八十九年五月一日以補助中興獅
    子會民間社團為由，而向臺東縣政府申請議員社團補助款五萬元之事實，惟堅決
    否認有何利用職務上之機會詐取財物之犯行，辯稱：伊係因丙○○補助款額度不
    足，請求伊贊助，伊才贊助，且補助中興獅子會參與中台襌寺浴佛節活動之費用
    ，是台東縣政府編列的社團補助款，是合法使用，伊均未從中獲得分毫，當天雖
    然有幾位議員參加，是由議會派車前往，並非乘補助款所租用之車輛前往等語。
四、經查：
  (一)被告於八十九年五月一日發函臺東縣政府動支其社團補助款補助中興獅子會五萬
    元，並於主旨內載明係贊助佛誕節各項活動之經費，而中興獅子會在八十九年五
    月十三日至十四日，中台襌寺舉辦浴佛節法會時，為臺東縣各界前往參加中台禪
    寺浴佛節活動之協辦單位等情，業據證人中興獅子會秘書己○○於本院審理時證
    述：中台襌寺的浴佛節我們是協辦，那是庚○○前會長提的案，開會有通過等語
    明確，並有中台禪寺所出具之中台寺字第九０一０００三號函、戊○○議員服務
    處函各一紙附卷可稽，足認被告確係為贊助佛誕節各項活動而將社團補助款補助
    予中興獅子會，且中興獅子會確有參與該次中台襌寺之活動。
  (二)被告戊○○、共同行為人丙○○分別指定補助中興獅子會之五萬元及十二萬八千
    五百元，共計十七萬八千五百元，此二筆款項確係用於支付前往中台襌寺之車資
    ，有鼎東客運股份有限公司所出具之證明單一紙及包車票二紙在卷可按，則被告
    戊○○、共同行為人丙○○既係為贊助佛誕節各項活動而將社團補助款補助予為
    前揭活動協辦單位之中興獅子會，且此二筆款項亦確係用於支付臺東縣各界前往
    參加該活動之車資，是其使用合於目的，被告並末對臺東縣政府施用詐術而使臺
    東縣政府陷於錯誤之情況下交付補助款。
  (三)又被告戊○○、共同行為人丙○○、吳俊立前往中台禪寺參加浴佛節活動，係搭
    乘臺東縣議會之公務車前往乙節，業經證人即公務車司機乙○○於本院審理時證
    述明確，且有出差旅費報告表、臺東縣議會職員出差請示單各一紙在卷可按，是
    證人乙○○所言堪予採信，足徵其當日確有開車搭載被告等前往中台襌寺無訛。
    則被告等既未搭乘鼎東客運之車輛前往中台襌寺，而係驅公務車自行前往，更足
    證前開補助款並非用於支付被告戊○○、共同行為人丙○○、吳俊立前往中台襌
    寺之車資，而係用於贊助臺東縣各界前往參加中興獅子會協辦之中台襌寺活動之
    車資，是即無公訴人所指被告等利用建議臺東縣政府補助中興獅子會之名目，將
    上開款項用於支付渠等前往中台襌寺車資之情事。
  (四)綜上所述，被告既係以贊助佛誕節各項活動之經費而補助中興獅子會五萬元，而
    此筆款項亦確係支付於臺東縣各界前往參加浴佛節活動之車資，則被告並末對臺
    東縣政府施用詐術而使臺東縣政府陷於錯誤之情況下交付補助款；再被告亦未在
    臺東縣政府核撥前開五萬元社團補助款後，將此筆款項自行中飽私囊，亦無不法
    所有意圖，是尚與貪污治罪條例第五條第一項第二款之利用職務上機會詐取財物
    罪之構成要件有間，自難逕以該罪相繩。另公訴人於起訴書中稱被告將該筆補助
    款用以支付渠等前往中台襌寺之車資「等」費用，其中車資部分，被告並無公訴
    人所指之犯行，已如前述，則關於其餘「等」費用，公訴人並未指明究係何費用
    ，本院自無從查證。此外，復查無其他積極證據足資認定被告有何本件公訴人所
    指之犯行，不能證明被告犯罪，自應諭知無罪之判決。
據上論斷，應依刑事訴訟法第三百零一條第一項，判決如主文。
本案經檢察官魏宏安到庭執行職務。
中    華    民    國      九十一      年      八      月     十六       日
              臺灣臺東地方法院刑事庭
                                          審判長法  官  蔡勝雄
                                                法  官  黃怡玲
                                                法  官  蔡世芳
右正本證明與原本無異。
如不服本判決，應於判決送達後十日內向本院提出上訴狀。（須附繕本）
「切勿逕送上級法院」
                                                書記官  陳美鄉
中    華    民    國      九十一      年      八      月     十九       日
